【裁判字號】    99,交聲,1708
【裁判日期】    990730
【裁判案由】    聲明異議
【裁判全文】
臺灣高雄地方法院交通事件裁定        99年度交聲字第1708號
原處分機關  交通部公路總局高雄區監理所
異  議  人  甲○○
上列異議人即受處分人因違反道路交通管理處罰條例案件，對於
交通部公路總局高雄區監理所於民國99年5 月20日所為之裁決（
原處分案號：高監營裁字第裁80–N00000000 號），聲明異議，
本院裁定如下：
    主  文
原處分撤銷。
甲○○汽車駕駛人，駕駛汽車經測試檢定酒精濃度超過規定標準
，處罰鍰新臺幣壹萬伍仟元，吊扣普通重型機器腳踏車駕駛執照
壹年，並應參加道路交通安全講習。
    理  由
一、原處分意旨略以：異議人即受處分人甲○○（下稱異議人）
    於民國97年10月24日18時許，騎乘車牌號碼L53-736 號重型
    機車，行經高雄縣鳳山市○○路與凱旋路口時，經警攔檢測
    得其呼氣酒精濃度超過法定標準，乃當場製單舉發，爰依道
    路交通管理處罰條例第35條第1 項第1 款、第24條（漏列第
    1 項第2 款）及違反道路交通管理事件統一裁罰基準及處理
    細則第41條、第43條、第44條及第67條規定，裁處異議人罰
    鍰新臺幣（下同）4 萬5,000 元，吊扣普通重型機器腳踏車
    駕駛執照12個月，並應參加道路交通安全講習等語。
二、異議人則以：異議人已因同一事件經臺灣高雄地方法院檢察
    署為緩起訴處分，並已向公庫繳納3 萬元，而交通部公路總
    局高雄區監理所竟就同一案件再以違反道路交通管理處罰條
    例之規定，對異議人裁處罰鍰4 萬5,000 元。因異議人目前
    經濟困難，已無能力繳納該罰鍰，爰依法聲明異議請求撤銷
    前揭處分等語（吊扣駕駛執照及應參加道路交通安全講習部
    分未聲明異議）。
三、按汽車駕駛人（含機器腳踏車，下同），駕駛汽車經測試檢
    定，酒精濃度超過規定標準者，處1 萬5,000 元以上6 萬元
    以下罰鍰，並當場移置保管其車輛及吊扣其駕駛執照1 年，
    道路交通管理處罰條例第35條第1 項第1 款固定有明文。惟
    按一行為同時觸犯刑事法律及違反行政法上義務規定者，依
    刑事法律處罰之。但其行為應處以其他種類行政罰或得沒入
    之物而未經法院宣告沒收者，亦得裁處之。前項行為如經不
    起訴處分或為無罪、免訴、不受理、不付審理之裁判確定者
    ，得依違反行政法上之義務規定裁處之，行政罰法第26條定
    有明文。觀諸該法條之立法理由：「一行為同時觸犯刑事法
    律及違反行政法上義務規定時，由於刑罰與行政罰同屬對不
    法行為之制裁，而刑罰之懲罰作用較強，故依刑事法律處罰
    ，即足資警惕時，實無為一事二罰再處行政罰之必要，且刑
    事法律處罰，由法院依法定程序為之，較符合正當法律程序
    ，應予優先適用。但罰鍰以外之沒入或其他種類行政罰，因
    兼具維護公共秩序之作用，為達行政目的，行政機關仍得併
    與裁處。」可知，其立法目的，應指在處罰目的相同且處罰
    方式相同時，倘依刑事法律處罰，即足資警惕時，實無為一
    事二罰再處以行政罰之必要，但罰鍰以外之沒入或其他種類
    行政罰，因兼具維護公共秩序之作用，為達行政目的，行政
    機關仍得併予裁處。是以，倘汽車駕駛人以單一酒後駕駛汽
    車行為，經測試酒精濃度超過規定標準，而同時涉有刑法第
    185 條之3 公共危險罪嫌時，道路交通管理處罰機關除有行
    政罰法第26條第1 項但書得處以其他種類行政罰者之情形，
    而得裁處其他種類行政罰外，關於罰鍰部分，應依行政罰法
    26條第1 項前段及道路交通管理處罰條例第10條規定移送地
    方法院檢察署處理。準此，如酒後駕駛汽車之行為，除移送
    後有行政罰法第26條第2 項所定經「不起訴處分」或為「無
    罪」、「免訴」、「不受理」、「不付審理」之裁判確定等
    情形，得再依違反行政法上義務規定裁處之外，應不得逕依
    道路交通管理處罰條例第35條第1 項第1 款規定裁處行為人
    罰鍰之行政罰，方符行政罰法第26條一事不二罰之規定。
四、又檢察官依刑事訴訟法第253 條之1 規定，對被告為緩起訴
    之處分，並依同法第253 條之2 第1 項第4 款之規定命被告
    為一定金額之給付，因該命被告履行之條件，並得為民事強
    制執行之名義，即被告因上開緩起訴處分而遭剝奪其財產權
    ，且該金錢給付義務亦具有強制性、懲罰性，此雖不若易科
    罰金係以支付金錢作為自由刑之替代，然經由緩起訴處分條
    件之履行使其免於遭檢察官發動起訴程序，仍具有替代刑罰
    之效果。雖「緩起訴」處分於緩起訴期間期滿前未經撤銷而
    告確定，與「不起訴處分」之效果相同，然觀諸刑事訴訟法
    第253 條之1 第1 項係91年2 月8 日增訂，行政罰法係94年
    2 月5 日公布，而制定在後的行政罰法第26條第2 項卻僅臚
    列「不起訴處分或無罪、免訴、不受理、不付審理之裁判確
    定者」之情形，並未將「緩起訴處分」納入，本於保障人民
    基本權及「法律明示其一排除其他」之法理暨前揭說明，自
    不能將條文中「不起訴處分」之範圍，擴及於性質並不相同
    之「緩起訴處分」。況緩起訴處分並非不能證明行為人之犯
    罪事實，乃是考量司法資源的實質有效運用，倘行為人有支
    付一定金額之實質處罰，已產生實質刑罰之效果，自與上開
    行政罰法第26條第2 項列舉之不起訴處分等情形迥然有別，
    即無從遽為比擬而為相同之處置。從而，經由緩起訴處分條
    件之履行，使其免於遭檢察官發動起訴程序，仍具有替代刑
    罰之效果，應認有行政罰法第26條第1 項「一事不二罰」規
    定之適用。
五、經查：
（一）本件異議人於上揭時、地，因酒後騎乘車牌號碼L53-736
      號重型機車，經警施以酒測，測得其呼氣酒精濃度達每公
      升0.58毫克，已超過法定標準，違反道路交通管理處罰條
      例第35條第1 項第1 款規定，而遭員警掣單舉發等情，業
      據異議人自承在卷，並有高雄縣政府警察局97年10月24日
      高警交字第N00000000 號舉發違反道路交通管理事件通知
      單、酒精濃度呼氣測試單影本各1 紙附卷可稽。而異議人
      於上揭時、地酒醉駕車之事實，經員警以其涉犯刑法第18
      5 條之3 公共危險罪嫌，移送臺灣高雄地方法院檢察署（
      下稱高雄地檢署）檢察官偵辦，該署檢察官於97年4 月10
      日以98年度偵字第271 號為緩起訴處分，緩起訴期間1 年
      ，異議人並應於該緩起訴處分確定後6 個月內，向公庫支
      付3 萬元，共分6 期支付，每月1 期，每期支付5,000 元
      。該緩起訴處分並經檢察官依職權送再議後，復由臺灣高
      等法院高雄分院檢察署檢察長於98年2 月12日以98年度上
      職議字第609 號處分書駁回再議確定；異議人遂依上開緩
      起訴之命令業於98年7 月16日向高雄地檢署繳納3 萬元完
      畢，且緩起訴處分期間異議人亦無刑事訴訟法第253 條之
      3 第1 項所列得撤銷之情事，業經本院核閱屬實，並有上
      開緩起訴處分書、臺灣高等法院高雄分院檢察署處分書、
      臺灣高等法院被告前案紀錄表各1 份及高雄地檢署自行收
      納款項統一收據影本共6 紙在卷可稽，上揭之事實，應堪
      認定。
（二）因異議人上開酒後駕車之行為，係屬同時觸犯刑事法律及
      違反行政法上義務規定之行為，且前經緩起訴處分確定，
      異議人並已給付3 萬元，已產生實質刑罰之效果。揆諸行
      政罰法第26條規定與前揭說明，原處分機關對異議人上開
      酒後駕車之違規行為為裁罰時，除其行為應處以其他種類
      行政罰即施以道路交通安全講習，仍得予以裁處外，自不
      得就該同一違規事實再處以「罰鍰」，原處分再予裁處異
      議人罰鍰，與法自屬有違。惟依94年12月28日修正公布，
      並自95年7 月1 日施行之道路交通管理處罰條例第35條第
      8 項規定；「... 前項（指有酒精濃度超過規定標準而駕
      駛車輛等情形）汽車駕駛人，經裁判確定處以罰金低於本
      條例第92條第3 項所訂最低罰鍰基準規定者，應依本條例
      裁決繳納不足最低罰鍰之部分。」，依其性質應為行政罰
      法第26條第1 項之特別規定；因緩起訴處分係屬廣義之司
      法處分，為避免經法院裁判確定者，仍得裁決繳納，經緩
      起訴確定者，反而不得裁決繳納差額之不公平情事，上開
      法條規定所謂「經裁判確定」自應包括緩起訴處分確定。
      準此，本件異議人既依緩起訴處分命令向公庫支付3 萬元
      ，而原處分機關就異議人酒後違規駕車，依違反道路交通
      管理事件統一裁罰基準表規定，裁處罰鍰4 萬5,000 元，
      異議人依上開說明及規定，仍應就罰鍰部分補繳差額部分
      即1 萬5,000 元（即4 萬5,000-3 萬=1萬5,000 元），始
      屬適法。
六、又按酒後駕車之違規行為單一，而罰鍰、吊扣駕駛執照及施
    以道路交通安全講習等法律效果（處罰效果）與違規行為之
    存否俱無從分離，且聲明異議係由法院審查受處分人所涉之
    違規事實是否成立，及原處分所適用之法條是否正確、裁罰
    是否適當，是以為貫徹司法審查作用，法院應就罰鍰、吊扣
    駕駛執照、施以道路交通安全講習等法律效果予以一併審理
    ，且對原處分失當時，應自為處分，並就罰鍰、吊照及安全
    講習等處罰效果，宜為一併重新諭知（臺灣高等法院所屬法
    院98年法律座談會刑事類提案第23號研討結果意旨參照）。
    查本件異議人雖僅就裁處罰鍰之部分為異議，惟依上開所述
    ，原處分其餘項目既與其交通違規行為是否存在無從分離，
    本院自應一併予以審理。因異議人係騎乘重型機酒駕違規，
    是原處分依道路交通管理處罰條例第35條第1 項前項規定，
    吊扣異議人駕駛執照12個月（即1 年），於法並無不合，且
    未逾裁量權範圍。又異議人既有違反同條例第35條第1 項規
    定之情形，則原處分併裁處應參加道路交通安全講習之處分
    ，於法亦無不符。從而，本件原處分機關裁處異議人吊扣駕
    駛執照1 年，並應參加道路交通安全講習部分，為有理由，
    應予維持。然原處分機關仍裁處罰鍰4 萬5,000 元之處分，
    就緩起訴處分金3 萬元範圍內之金額，於法尚有未洽，異議
    人就此部分請求撤銷原處分，為有理由，自應由本院將原處
    分撤銷，並諭知如主文第2 項所示之處罰。
據上論斷，依道路交通管理處罰條例第87條第2 項、第35條第1
項第1 款、第24條第1 項第2 款，道路交通案件處理辦法第20條
前段，裁定如主文。
中    華    民    國    99    年    7     月    30    日
                  交通法庭  法  官  林勳煜
以上正本證明與原本無異。
如不服本裁定，應於收受送達後5 日內向本院提出抗告狀。
中    華    民    國    99    年    8     月    3     日
                            書記官  莊正彬

司法院資訊處製作；財團法人民間司法改革基金會備份。
